臺灣高等法院臺中分院民事判決 
                                110年度保險上字第2號
上  訴  人  森仲紹先

被上訴人    新光人壽保險股份有限公司


法定代理人  許澎    
訴訟代理人  龍海明律師
            朱雪綿  
上列當事人間請求給付保險金事件，上訴人對於民國109年12月2
9日臺灣臺中地方法院109年度保險字第23號第一審判決提起上訴
，本院於110年4月27日言詞辯論終結，判決如下：
    主  文
上訴駁回。
第二審訴訟費用由上訴人負擔。
    事實及理由
甲、程序方面：
　　被上訴人之法定代理人原為吳東進，嗣於民國110年9月17日
    變更為為許澎，並據其具狀聲明承受訴訟（見本院卷第65頁
    ），被上訴人對此亦無爭執（見本院卷第45頁），核無不合
    ，應予准許。
乙、實體方面：
壹、上訴人主張：
一、被上訴人承保要保單位為「有限責任臺中區司法大廈司法機
    關員工消費合作社」（下稱要保單位）專案團體保險，上訴
    人為要保單位會員，且於100年9月15日以上訴人之母○○○為
    被保險人，向被上訴人投保上開專案團體保險（保險期間1
    年，保單號碼0000000000，下稱系爭團險契約），並於104
    年9月15日與被上訴人續約，期限屆至時依附於要保單位續
    保。嗣後被上訴人以○○○在105年3月18日申請全殘廢保險金
    獲准，系爭團險契約已依約終止為由，拒絕給付○○○105年8
    月5日起至107年7月3日止之相關癌症醫療保險金計新臺幣（
    下同）257萬4,113元，○○○乃對被上訴人起訴請求給付上開
    保險金（○○○起訴後於108年2月7日死亡，由上訴人承受訴訟
    ），經原法院107年度保險字第9號判決駁回後，上訴人提起
    上訴，由本院108年度保險上易字第7號給付保險金事件受理
    （下稱前案訴訟），兩造並於前案訴訟移付調解之本院108
    年度上移調字第351號給付保險金事件，於108年11月19日約
    定由被上訴人給付上訴人保險金60萬元等條件成立調解（下
    稱前案調解）。
二、前案訴訟一審判決後，上訴人雖減縮訴之聲明提起上訴，惟
    請求保險金之期間從未變動，依前案調解筆錄第二點所載「
    兩造合意終止系爭○○○與相對人（按即被上訴人）團體保險
    契約（保單號碼：0000000000）」，可知系爭團險契約係經
    兩造合意於調解成立之日即108年11月19日終止，亦即在該
    日以前系爭團險契約仍屬有效。且保險契約為諾成契約，有
    無交付保險費或保險單（證）並非保險契約成立要件，被上
    訴人怠於收受保費亦非可歸責於上訴人；又系爭團險契約壽
    險主約與附約效力並無掛勾規定，而系爭團險契約乃年度續
    保制，縱上一年度保險契約已領全殘廢保險金，只要雙方無
    意見仍可續保，故系爭團險契約在前案調解合意終止前，其
    狀態自然續保有效，即系爭團險契約自106年度（即105年9
    月15日起）至108年度（即107年9月15日至108年9月14日止
    ）均仍續保有效。再雖前案調解筆錄第三點記載「兩造其餘
    請求均拋棄」，然上訴人拋棄請求之範圍僅及於前案訴訟聲
    明（即105年8月5日至107年7月3日止保險期間）超過60萬元
    部分之其餘請求而已，並不及於本件上訴人請求之保險期間
    即自107年7月18日起至108年2月7日止（下稱本件保險請求
    期間）之保險金，故上訴人於前案調解成立之後，自仍得請
    求被上訴人給付本件保險請求期間之保險金。茲因○○○於108
    年2月7日死亡，依系爭團險契約，於本件保險請求期間，被
    上訴人應給付上訴人如附表所示之保險金共計167萬8,600元
    （下稱系爭保險金），經上訴人於109年1月22日向被上訴人
    申請理賠，被上訴人竟拒絕給付，為此，爰依系爭團險契約
    ，請求被上訴人給付系爭保險金等語。
三、原審判決上訴人全部敗訴，上訴人不服提起本件上訴，並上
    訴聲明：㈠、原判決廢棄。㈡、被上訴人應給付上訴人167萬8
    ,600元，及自109年2月7日起至清償日止，按週年利率百分
    之10計算之利息。㈢、願供擔保請准宣告假執行。
貳、被上訴人則以：
    ○○○早於97年12月19日即入住新北市土城區元復醫院附設護
    理之家，且經鑑定於98年8月25日即領有中度身心障礙證明
    ，可見上訴人及○○○於投保時，就書面告知事項，刻意為不
    實告知，致被上訴人不察而予以承保，已違反保險契約最大
    誠信原則，然被上訴人並未深究，對○○○於105年3月間申請
    全殘廢保險金，猶於105年6月底給付完畢，則依約於被上訴
    人給付全殘廢保險金後，系爭團險契約已告終止，自無從再
    行續保。且系爭團險契約之後亦未續約（保），此從上訴人
    未繼續繳納續期保險費，被上訴人亦未發給續期保險單（證
    ）即明，則上訴人主張系爭團險契約在106年度以後迄108年
    度仍屬有效云云，並無可採。又兩造就系爭團險契約之爭議
    ，業經前案調解成立，前案調解筆錄並記載系爭團險契約終
    止，上訴人其餘請求拋棄等語，上訴人自不得再為本件請求
    。而前案調解筆錄所載其餘請求拋棄，自係指承保之初至契
    約終止之時所有請求均拋棄，上訴人主張前案調解其所有請
    求拋棄之效力不及於其本件請求云云，亦無理由。又前案調
    解筆錄第二點記載「兩造合意終止系爭○○○與相對人（按即
    被上訴人）團體保險契約（保單號碼：0000000000）」，其
    真意乃指兩造同意系爭團險契約效力已經終止，並非被上訴
    人同意在108年11月19日前案調解成立之前，系爭團險契約
    效力仍然存續之意；且前案調解筆錄記載第二、三點之用意
    ，乃在終局解決兩造有關系爭團險契約之紛爭，避免紛爭再
    起，上訴人無視系爭團險契約條款及前案調解真意，故意曲
    解調解筆錄之文字用語，執意提起本件訴訟，牟取高額保險
    金，乃浪費司法資源，實不足取等語資為抗辯。並答辯聲明
    ：㈠、上訴駁回。㈡、如受不利判決，願供擔保請准宣告免為
    假執行。
參、本件經會同兩造整理及簡化爭點，結果如下（見本院卷第48
    -49頁，本院依判決格式調整文字）：
一、兩造不爭執事項：
㈠、上訴人於100年9月15日以其母○○○為被保險人，投保被上
    訴人原名150專案之團險，並於104年9月15日續保名為180專
    案之團險，所投保險種專案內含「新定期險70萬元、重大疾
    病30萬元、安心健康10單位、手術定額1000元、傷害醫療1
    萬元、傷害急診5000元、燒燙傷2000元、防癌健康2000元及
    癌症身故30萬元」。
㈡、○○○曾於105年3月10日向被上訴人申請全殘廢保險金，經被上
    訴人於105年6月底核付合計100萬元（見原審卷第298頁）。
㈢、○○○曾向被上訴人申請105年8月5日起至107年7月3日止之保險
    理賠金257萬4,113元，○○○於108年2月7日死亡，由上訴人承
    受訴訟，經原法院107年度保險字第9號判決駁回後，上訴人
    提起上訴，兩造並於108年11月19日成立調解（本院108年度
    上移調字第351號），被上訴人同意給付上訴人60萬元保險
    金，該金額並經上訴人受領完畢。
㈣、兩造所提證物形式上均為真正。
二、兩造爭執事項：
㈠、上訴人主張於本件保險請求期間（即107年7月18日起至108年
    2月7日○○○死亡時止），○○○與被上訴人間存在系爭團體保險
    契約，是否有理由？
㈡、上訴人前項主張如有理由，上訴人依系爭團險契約，請求被
    上訴人給付系爭保險金167萬8,600元，是否有理由？
肆、本院得心證之理由：
一、上開兩造不爭執事項，為兩造所不爭執，且有相關卷證資料
    在卷可稽，當堪信屬實。又系爭團險契約之保險費依約應由
    要保單位會員即主被保險人即上訴人繳納；且被上訴人於10
    5年6月底依約給付○○○全殘廢保險金後，系爭團險契約並未
    進行次年度（期）續保作業程序，上訴人亦未繳納系爭團險
    契約續期保險費，被上訴人亦未發給系爭團險契約續期保險
    單（證）等情，亦為兩造所不爭執，亦堪信屬實。
二、上訴人主張於本件保險請求期間（即107年7月18日起至108
    年2月7日○○○死亡時止），○○○與被上訴人間存在系爭團險契
    約，並無理由：
㈠、按當事人主張有利於己之事實者，就其事實有舉證之責任，
    民事訴訟法第277條定有明文。查本件上訴人主張於本件保
    險請求期間（即107年7月18日起至108年2月7日○○○死亡時止
    ），○○○與被上訴人間存在系爭團險契約乙節，為被上訴人
    所否認；且系爭團險契約於106年度以後並未進行續約（保
    ）作業程序，已據前述。則上訴人自應就本件保險請求期間
    ，○○○與被上訴人間存在系爭團體保險契約之事實，負舉證
    之責。
㈡、觀之卷附系爭團險合約書第1條約定「一、品名：有限責任臺
    中區司法大廈司法機關員工消費合作社『180專案』自費團體
    保險」、第2條約定「二、規格：詳如附件專案內容」、第3
    條約定「三、本合約期間為壹年，自民國一百零四年九月十
    五日零時起至民國一百零五年九月十四日止，合約期滿得經
    雙方協議續約一次（壹年）。惟，於本次續約後乙方（按即
    被上訴人）首次扣款作業，若甲方（按即要保單位）所屬會
    員之原投保主被保險人續保未逾六成者，本續保合約仍不生
    效力。前述協議續約期間，應自合約期滿日前三個月為之，
    並應於合約期滿日前一個月完成續約事宜。否，則本合約自
    期滿日起視為終止。續約前，乙方得依據合約期滿日前四個
    月止本專案所生之理賠金額、總收危險保費及作業成本等相
    關資料，作為續保時保費調整的依據」（見原審卷第287-28
    8頁）。可見系爭團險一年期滿後，雖得續約，然仍應經雙
    方協議，始得續約一次（壹年）；且續約後被上訴人首次扣
    款作業，若要保單位所屬會員之原投保主被保險人續保未逾
    六成者，續保合約仍不生效力；並且協議續約期間，應自合
    約期滿日前三個月為之，並應於合約期滿日前一個月完成續
    約事宜，否則合約自期滿日起視為終止。則上訴人主張系爭
    團險契約乃年度續保制，縱上一年度保險契約已領全殘廢保
    險金，系爭團險契約在前案調解合意終止前，其狀態仍然續
    保有效，被上訴人怠於收受保險費非可歸責於上訴人，即系
    爭團險契約自106年度（即105年9月15日起）至108年度（即
    107年9月15日至108年9月14日止）均仍續保有效云云，自屬
    無據。再依系爭團險契約合約內容可知，系爭團險契約係以
    該專案所屬各險種組合而成，各險種自應同時成立或終止（
    失效），不得將各險種單獨切割而異其效力，此參○○○系爭
    團險保險證載明上開專案各險種內容，而僅收取單筆保險費
    ，並且約定保險期間為：「自續保日104/09/15零時起至本
    契約終止日或被保險人退保日止」（見原審卷第147頁），
    亦足以佐證。則上訴人另主張系爭團險契約壽險主約與附約
    效力並無掛勾規定，壽險主約終止後，附約效力仍然存續云
    云，亦無可採。
㈢、系爭團險契約係以該專案所屬各險種組合而成，各險種自應
    同時成立或終止（失效），不得將各險種單獨切割而異其效
    力，已據前述。又系爭團險契約專案內含之新光人壽新團體
    定期壽險保險單條款第19條第3項，及新光人壽團體一年期
    特定重大疾病定期壽險第12條第3項均約定：「本公司依本
    條約定給付全殘廢保險金後，該被保險人的保險效力即自動
    終止」（見原審卷第165頁、第175頁）。查○○○曾於105年3
    月10日向被上訴人申請全殘廢保險金，經被上訴人於105年6
    月底核付合計100萬元，已據前述（見兩造不爭執事項㈡），
    且有該次理賠審核通知書在卷可按（見原審卷第298頁），
    則被上訴人主張依上開合約條款，系爭團險契約於被上訴人
    給付全殘廢保險金後，系爭團險契約已自動終止，自可採信
    。又系爭團險契約仍應經協議續約（保）作業程序始生續約
    （保）效力，非如上訴人所稱縱上一年度保險契約已領全殘
    廢保險金，系爭團險契約在合意終止前，自動續保有效，亦
    據前述。則系爭團險契約於105年間終止或期滿後，自106年
    度起，既未經續約，自無契約存在可言。
㈣、上訴人雖執前案調解筆錄第二點記載「兩造合意終止系爭○○○
    與相對人（按即被上訴人）團體保險契約（保單號碼：0000
    000000）」，主張系爭團險契約係經兩造合意於前案調解成
    立之日即108年11月19日終止，亦即在該日以前系爭團險契
    約仍屬有效云云。然系爭團險契約自106年度起，未經續約
    ，已無契約存在，業據前述。則被上訴人辯稱上開記載之真
    意乃指兩造同意系爭團險契約效力已經終止，並非被上訴人
    同意在108年11月19日前案調解成立之前，系爭團險契約效
    力仍然存續之意等語，當與事實相符，而可採信。則上訴人
    徒以前案調解筆錄第二點之記載，即主張系爭團險契約係經
    兩造合意於前案調解成立之日即108年11月19日終止，並據
    此推認在該日以前系爭團險契約仍屬有效云云，自屬無據。
    從而，上訴人主張於本件保險請求期間（即107年7月18日起
    至108年2月7日○○○死亡時止），○○○與被上訴人間存在系爭
    團險契約，要無理由。
三、承上，上訴人主張於本件保險請求期間，○○○與被上訴人間
    存在系爭團險契約，既無理由，則上訴人主張雖前案調解筆
    錄第三點記載「兩造其餘請求均拋棄」，然上訴人拋棄請求
    之範圍僅及於前案訴訟聲明（即105年8月5日至107年7月3日
    止保險期間）超過60萬元部分之其餘請求而已，並不及於上
    訴人本件保險請求期間（即自107年7月18日起至108年2月7
    日止）之保險金，故上訴人於前案調解成立之後，自仍得請
    求被上訴人給付系爭保險金167萬8,600元云云，自屬無據。
四、綜上所述，本件上訴人之主張，要屬無據。從而，被上訴人
    依系爭團險契約，請求被上訴人給付系爭保險金167萬8,600
    元，及自109年2月7日起至清償日止，按週年利率百分之10
    計算之利息，為無理由，不應准許。原審為上訴人敗訴之判
    決，並無不合。上訴意旨指摘原判決不當，求予廢棄改判，
    為無理由，應予駁回。
伍、本件事證已臻明確，兩造其餘之攻擊或防禦方法及所用之證
    據，經本院斟酌後，認為均不足以影響本判決之結果，爰不
    逐一論列，併此敘明。
陸、據上論結，本件上訴為無理由，爰判決如主文。
中　　華　　民　　國　　110 　年　　5 　　月　　18　　日
                民事第一庭    審判長法  官  張瑞蘭
                                    法  官  林孟和
                                    法  官  洪堯讚
正本係照原本作成。
上訴人得上訴。
如不服本判決，應於收受判決送達後20日內向本院提出上訴書狀
，其未表明上訴理由者，應於提出上訴後20日內向本院補提理由
書狀（均須按他造當事人之人數附繕本）。
上訴時應提出委任律師或具有律師資格之人之委任狀；委任有律
師資格者，另應附具律師資格證書及釋明委任人與受任人有民事
訴訟法第466條之1第1項但書或第2項所定關係之釋明文書影本。
如委任律師提起上訴者，應一併繳納上訴審裁判費。
                                    書記官  賴玉芬
中　　華　　民　　國　　110 　年　　5 　　月　　18　　日
附表：上訴人請求之系爭保險理賠金內容
一、壽險理賠部分：100萬元（內含新光人壽新團體定期壽險70
    萬元與新光人壽團體一年期特定重大疾病定期壽險30萬元）
    。
二、其他健康險理賠部分：○○○生前另因病門診及住院，依新光
    人壽安心團體一年定期健康保險（每次住院及門診實支實付
    ）、新光人壽手術醫療團體保險（定額給付型）、新光人壽
    團體一年定期防癌健康保險，理賠金合計67萬8,600元。
三、以上合計167萬8,600元。